臺灣板橋地方法院刑事裁定　　　　　　　　　　　　　九十三年度聲判字第六八號
　　聲　請　人　乙　○
　　代　理　人　林永頌　律師
　　　　　　　　黃韋齊　律師
　　被　　　告　甲○○
右列聲請人因被告甲○○涉嫌誣告等案件，不服臺灣高等法院檢察署檢察長駁回再議
之處分（九十三年度上聲議字第二一八八號，原不起訴處分案號：臺灣板橋地方法院
檢察署九十三年度偵字第五三四五號），聲請交付審判，本院裁定如左：
    主  文
聲請駁回。
    理  由
一、聲請意旨略以：
  (一)本件告訴人乙○自民國九十二年間提起告訴起，迄九十三年五月二十一日收受不
    起訴處分書止，告訴人曾分別於九十三年三月十八日及九十三年五月七日，向承
    辦之臺灣板橋地方法院檢察署檢察官聲請開庭偵查，其間，雖於九十三年三月三
    十一日接獲通知前往該署開庭，但該日非由承辦之檢察官訊問，而係由該署檢察
    事務官加以詢問一次而已，自此，即未曾再獲任何開庭通知，該案旋遭不起訴處
    分，由此觀之，該署顯然未盡調查之能事，更漠視告訴人之權益甚鉅。
  (二)被告甲○○指訴告訴人涉犯擄人勒贖案件，案經臺灣臺北地方法院檢察署檢察官
    於九十二年三月三十日以九十一年度偵字第一三三八一號為不起訴處分確定無誤
    ，足見被告前所指摘，顯屬無稽。然此部分，本案承辦檢察官並未調閱該卷宗，
    以瞭解事實，且被告於檢察事務官詢問時，既未能說明其指訴之根據何在，本案
    檢察官即逕行推論被告所指，並非憑空捏造云云，其認定實與事實不合。況告訴
    人所自承於九十一年四月十九日下午某時，與被告相約討論雙方生意上之價款等
    情，實與被告所誆稱告訴人對被告有擄人勒贖乙節，係屬二事，二者並無任何因
    果關係可言，不起訴處分書豈可祗以告訴人承認有相約討論之事，即推測被告所
    云，並非憑空捏造，故不起訴處分書之論理，顯與常理有違。
  (三)告訴人告訴被告詐欺，係因告訴人事後曾向負責壓製光碟之勝達科技股份有限公
    司（下稱勝達公司）業務員劉百容詢價，經劉百容告知根本無被告向其報價之先
    後三次、各為新台幣（下同）一萬二千元之刻版費，告訴人始驚覺被告係以虛報
    前述共三萬六千元價款之詐術，致告訴人陷於錯誤，而交付右揭款項，此部分事
    實，業據證人陳彥君於九十三年三月三十一日在上開地檢署作證屬實。基此之故
    ，告訴人乃於九十一年四月十九日下午某時，邀約被告至臺北市景美地區某處商
    談此事。被告起初雖矢口否認，但其後已改口，並稱願意返還虛報之金額，而其
    所屬之中帝科技股份有限公司（下稱中帝公司）負責人之配偶陳碧卿更表示願意
    為渠還款。秉之上情，顯見被告確有虛報價額情事，否則陳碧卿豈有代為清償之
    理！綜觀前述，本件被告是否已觸犯詐欺罪，並非在於檢察官所云，被告嗣後所
    交付之成品品質、數量與原先約定者不符，或未交付發票等情，而係在被告以詐
    術虛報三萬六千元之價款乙事，但檢察官卻未就此進一步瞭解事實之真相，竟僅
    以本案係純係民事糾葛，應循民事程序解決，遽而認定被告未觸犯詐欺罪嫌，甚
    而，更將用以證明被告確有虛報價額乙事之證據，即陳碧卿返還告訴人三萬六千
    元乙節，作為被告主觀上無不法所有意圖之憑證，其論理亦與事理相違，對事實
    之認定，殊有違誤。
  (四)本於上述，告訴人於九十三年七月二十三日收受臺灣高等法院檢察署九十三年度
    上聲議字第二一八八號駁回再議處分書，即於法定期間即同月三十日，依刑事訴
    訟法第二百五十八條之一之規定，聲請本院交付審判等語。
二、告訴人不服上級法院檢察署檢察長或檢察總長認再議為無理由而駁回之處分者，
    得於接受處分書後十日內委任律師提出理由狀，向該管第一審法院聲請交付審判
    ；法院認為交付審判之聲請不合法或無理由者，應駁回之，有刑事訴訟法第二百
    五十八條之一、第二百五十八條之三第二項前段明文可按。上開規定之立法意旨
    ，係對檢察官不起訴或緩起訴裁量權制衡之一種外部監督機制，是法院僅得就檢
    察官所為不起訴或緩起訴之處分是否正確加以審查，以防止檢察機關濫權，依其
    立法精神，法院就聲請交付審判案件之審查，所得為必要之調查之證據範圍，自
    應以偵查中曾顯現之證據為限，不可就告訴人新提出之證據再為調查，亦不可蒐
    集偵查卷外之證據，否則將與刑事訴訟法第二百六十條之再行起訴規定混淆不清
    ，合先指明。
三、本件聲請人因被告涉嫌詐欺等案件，經臺灣板橋地方法院檢察署檢察官認罪證不
    足，於九十三年四月八日以該署九十三年度偵字第五三四五號為不起訴處分後，
    聲請人不服而聲請再議，由臺灣高等法院檢察署檢察長於同年七月五日以九十二
    年度上聲議字第二一八八號駁回；又本件被告向臺灣臺北地方法院檢察署告訴聲
    請人擄人勒贖乙案，亦經臺灣臺北地方法院檢察署檢察官認罪嫌不足為由，於九
    十二年三月三十日以九十一年度偵字第一三三八一號為不起訴處分，二案均經確
    定等節，業據本院依職權調閱前開偵查卷證無誤。
四、聲請人指訴被告詐欺部分：
  (一)聲請人指訴意旨略以：聲請人以其係九度空間資訊開發有限公司（下稱九度空間
    公司）之負責人，於九十一年一月十五日與中帝公司訂立Ｖ３．１版光碟壓製契
    約，壓製聲請人所開發之公益彩券組合程式，報酬為一萬三千元。被告為中帝公
    司員工，於同月間之某日主動向聲請人請求給予學習之機會，並表示願意代為聯
    絡廠商，以協助聲請人另開發彩券數據分析系統Ｖ５．０版之光碟壓製及包裝盒
    製作，報價三萬三千元，且承諾盒內有耳朵可夾操作手冊。聲請人不疑有他，先
    行給付二萬元予被告，詎同年二月初，被告交付之貨品竟與樣品不符，聲請人乃
    要求被告應向承包廠商索取統一發票，但被告並未交付該統一發票，聲請人雖對
    貨品不滿，然基於同情被告經濟不佳，仍給付尾款一萬三千元，惟拒絕再與被告
    合作。被告即哭訴渠於中帝公司做事遭受委屈，要求聲請人再讓渠聯絡廠商，以
    協助聲請人開發公益彩券組合程式Ｖ３．２版及Ｖ３．３版之光碟壓製。同年四
    月十九上午，被告交付貨品時，聲請人復發覺與樣品不合，且品質更粗糙，但基
    於對被告之同情，仍將該筆費用六萬六千元給付予被告，請被告轉交廠商，並要
    求被告應向廠商索取統一發票。聲請人事後向負責壓製上開光碟之稱勝達公司之
    業務員劉百容詢問報價，經告知該公司並未向九度空間公司收取上揭三種版次、
    每次各一萬二千元之刻版費，因認被告涉有刑法第三百三十九條第一項之詐欺取
    財罪嫌。訊之被告於警詢及偵查中堅詞否認有詐欺犯行，並辯稱：本件係聲請人
    私下委託渠製作光碟，渠未向聲請人報價，亦未向聲請人收取二萬元以向勝達公
    司訂製包裝盒，貨款係出貨後始結清，貨品均按聲請人之設計製作，並無不符合
    聲請人之要求，聲請人僅交付渠三萬三千元或三萬六千元，渠將之轉交廠商，其
    餘貨款，聲請人則尚未給付等語。
  (二)查被告第二次交付貨品予聲請人之時間，究為九十一年四月十八日，或同月十九
    日，聲請人前後之陳述不一（參見臺灣臺北地方法院檢察署九十一年度偵字第一
    三三八一號偵查卷第一四頁正面、臺灣板橋地方法院檢察署九十三年度偵字第五
    三四五號第八頁），但此部分，不影響本案之判斷，厥應指明。
  (三)次查，本件由被告或聲請人何造主動請求壓製光碟及包裝盒？被告第一次交付聲
    請人之貨品是否有瑕疵？聲請人是否因同情被告而續由被告為第二次之光碟壓製
    及包裝盒製作？聲請人是否均要求被告應交付勝達公司開具之統一發票？被告共
    收受聲請人多少貨款？兩造前揭爭執，偵查中並無詳細查明。然按刑法第三百三
    十九條第一項詐欺罪之成立，以意圖為自己或第三人不法所有，以詐術使人將本
    人或第三人之物交付為要件。所謂以詐術使人交付，必須被詐欺人因其詐術而陷
    於錯誤，若其所用方法，不能認為詐術，亦不致使人陷於錯誤，即不構成該罪，
    最高法院著有四十六年台上字第二六○號判例可資參照。茲聲請人既自承係因同
    情被告處境而交付貨款，則被告承接上述二筆生意及收取貨款是否即可比擬為詐
    術之一種，殊有可疑。又被告係承攬業務之人，自然有其商業利潤之考量，渠與
    聲請人既無特殊親誼，當無純為聲請人無償提供給付或勞務之必要。因之，縱使
    勝達公司本無向客戶收取壓製光碟之刻版費，但被告從中收取該差價，以作為個
    人報酬，實難以詐術責難之。
  (四)陳碧卿代被告先清償三萬六千元乙事，為雙方所不爭執之事項，原不起訴處分以
    陳碧卿所為之代為給付行為，進而推認被告受委託時，主觀上並無為自己不法所
    有之意圖等語，是否妥適，容或有斟酌餘地，惟證人陳碧卿於警詢中，對於伊代
    為給付款項乙節，已陳述係伊於九十一年四月十八日夜間，接獲被告稱渠與聲請
    人在新店某處山上，而被告在電話中表示，聲請人認為渠多吞聲請人貨款，當天
    須拿出款項解決，不然「將會不好過」，又聲請人亦旋於電話中告知，被告為聲
    請人壓製之光碟有瑕疵，且多吞其貨款等語明確（參見臺北地方法院檢察署九十
    一年度偵字第一三三八一號第一八頁反面），準此，可見被告在電話中對陳碧卿
    所為「多吞貨款」乙詞之陳述，是否出於自由意志，非無可疑（並參見下述），
    況且，陳碧卿返還之金額，誠如聲請人與陳碧卿電話中之對話，尚涉及貨品是否
    有瑕疵之問題，是否可直指該三萬六千元，即被告詐欺所得，尤有研求餘地。復
    揆之上開說明，聲請人與被告間之貨品瑕疵及款項給付之爭議，該不起訴處分書
    敘明，應係民事糾葛，而與刑法詐欺罪有間，當屬的論。
五、聲請人指訴被告誣告部分：
  (一)查被告與聲請人因前述爭執，被告於九十一年四月二十六日中午十二時三十分許
    ，向臺北縣政府警察局永和分隊警備隊提起告訴，指訴聲請人先於同月十八日晚
    間六時許，與渠聯絡，表示尚有新產品須與渠議價，並將交付壓製光碟之母片，
    而約定於同月十八日下午七時二十分許，前往臺北市○○區○○街五二巷口即漢
    神百貨公司大門正對面巷內會面，聲請人即以至其友人住處詳談細節為由，以其
    所駕車牌號碼ＤＫ─七七九七號自用小客車搭載被告，但至臺北縣新店市○○路
    某處停等綠燈時，聲請人竟以左手自其駕駛座下方取出黑色手槍一把，於拉動滑
    該槍枝套後，將槍口抵住被告左腰際，將被告載往臺北縣新店市空軍公墓，毆打
    被告，並對被告嚇稱，如果當日不還款，要渠死在該處等語，被告心生畏懼，祗
    得以電話聯絡陳碧卿，先請陳碧卿代償三萬六千元，基此，被告於警詢中告訴聲
    請人涉有強盜罪嫌，臺北縣政府警察局永和分局以聲請人涉犯刑法第三百四十七
    條第一項之擄人勒贖罪嫌，報請臺灣臺北地方法院檢察署檢察官偵查。而訊以聲
    請人於警詢及偵查中均否認有該犯行，且以：其約被告外出，係要求渠開具發票
    ，被告自知理虧，因此願意退還款項，其並無使用不法手段等語為辯。
  (二)查臺灣高等法院檢察署九十三年度上聲議字第二一八八號處分書及臺灣板橋地方
    法院檢察署九十三年度偵字第五三四五號不起訴處分書，就此部分略謂：聲請人
    自承於九十一年四月十八日晚間七時二十分許（前述處分書及不起訴處分書均誤
    載為同月十九日下午七時許），邀同被告至臺北市景美區宏益印刷場門口見面（
    此地點與聲請人、被告於警詢所稱臺北市○○區○○街五二巷口，並不一致，參
    見臺灣臺北地方法院檢察署九十一年度偵字第一三三八一號偵查卷第十頁反面、
    第一四頁正面），商討被告虛報價款及應交付統一發票問題，故認被告之指訴，
    並非虛捏，是不該當誣告罪。而臺灣臺北地方法院檢察署九十一年度偵字第一三
    三八一號不起訴處分書則稱：事發當日，本件被告於電話中要求陳碧卿同意代為
    匯款時，確未曾提及遭聲請人持刀槍強押上山、遭聲請人毆打及聲請人持刀槍要
    脅被告付款，業據證人陳碧卿證述在卷；又證人周文雄即本件被告姊夫並證稱：
    伊為雙方協商前，被告未曾告知遭聲請人持刀強押上山，及遭毆打並要脅付款情
    事；另本件被告供稱在臺北市○○街口遭聲請人持槍強押上車，竟未當場或沿途
    呼喊求救，及遭釋放後，亦未立即報警，延於八日後始向警方報案，故認聲請人
    絕無持刀強押或毆打告訴人要脅被告付款之事，以聲請人罪嫌尚有不足，作為對
    聲請人不起訴處分之事由。
  (三)按告訴人所訴事實，不能證明其係實在，對於被訴人為不起訴處分確定者，是否
    構成誣告罪，尚應就其有無虛構誣告之故意以為斷，並非當然可以誣告罪相繩，
    最高法院五十九年台上字第五八一號判例意旨可資參照。查聲請人固否認有被告
    指訴之犯行，然聲請人於警詢中業坦承扣案之折疊刀一把，係被告於聲請人前述
    車內所見之刀械乙情不諱（參見臺灣臺北地方法院檢察署九十一年度偵字第一三
    三八一號偵查卷第一二頁正面、第二一頁扣案物品照片），而以該折疊刀之大小
    ，若非聲請人於車內有出示或持用之客觀行為，衡情實難為同乘該車之人所得刻
    意發見。基於情狀，縱聲請人並非出於擄人勒贖之故意，其使用刀械之行為，使
    被告心生畏懼，而屈從聲請人意思，不敢貿然呼救或遽然下車，亦應不違常情。
    至於被告於警詢中業陳明：聲請人表示欲至其友人住處商談生意，故搭乘聲請人
    所駕車輛，直至臺北縣新店市○○路某處停等綠燈時，方遭聲請人以槍抵住腰際
    等語，故被告於臺北市○○區○○街五二巷口上車時，並無呼救情事，與事實要
    無不合。
  (四)次以，被告於九十一年四月十九日在永和振興醫院經診斷受有左眼眶、前胸、左
    前臂多處挫打瘀傷、頭前刀划裂傷等傷害，並主訴於同月十八日晚間遭人抓打致
    傷，有該院普通診斷證明書乙份可佐（參見臺灣臺北地方法院檢察署九十一年度
    偵字第一三三八一號偵查卷第二三頁），足見被告所稱遭聲請人毆打乙事，顯非
    全然無稽。尤以，被告之頭部有刀傷，而聲請人復經警於車內查獲前述折疊刀一
    把，則被告指渠頭部之傷為聲請人之刀械所致，與事實應無重大齟齬之處。另證
    人陳碧卿於同年七月三十日檢察官訊問時，業結證被告於回來後，曾述及遭被告
    毆打乙事（參見同偵查卷第五二頁反面），復得佐證被告之指訴並非子虛之詞。
    而按，告訴乃論之罪，其告訴應自得為告訴之人知悉犯人之時起，於六個月內為
    之，刑事訴訟法第二百三十七條第一項定有明文。又被告告訴聲請人之右揭犯嫌
    乃公訴罪，檢察機關於追訴期間內均得依法訴追，是以，難謂被告於案發之區區
    八日後始提出告訴，即驟認被告之告訴當屬虛構。
  (五)另查，檢察官於九十二年一月二十三日訊之證人周文雄於第一次為雙方調解時，
    有無質問本件聲請人為何拿刀槍強押被告至山上？伊答稱，並無質問本件之聲請
    人，伊當時不知道事情原委，係本件聲請人自稱帶被告上山，並未攜帶任何武器
    ，或強迫本件被告，本件聲請人且謂地點係於半山腰，附近尚有住戶，絕無本件
    被告報案所稱情事等語；又檢察官復質以：在與本件聲請人見面前，本件被告有
    無提及遭被告以刀槍強押上山？伊則答稱：未提及，伊知悉此事係陳碧卿向伊提
    及等語（參見臺灣臺北地方法院檢察署九十一年度偵字第一三三八一號偵查卷第
    一一四頁反面、第一一五頁正面）；然證人周文雄前此於九十一年九月十九日檢
    察官訊問時卻稱：「（問：甲○○有無告訴你發生何事？）陳碧卿告訴我之後，
    我就打電話問被害人（按即本件被告）發生何事？他說他一個朋友姓楊約他見面
    ，地點我忘了，然後用車把他載到景美山上，打電話叫陳碧卿匯款給楊先生‧‧
    ‧」等語（參見同上偵查卷第一○八頁正面）。前後互稽，實難確知周文雄所陳
    經過，係自行詢問本件被告，或係陳碧卿所轉述；又亦難確認係陳碧卿未轉述本
    件被告當時所處情狀，抑或證人周文雄在電話中未詢問本件被告系爭之詳情？惟
    證人陳碧卿於九十一年四月二十九日警詢中即曾證陳：九十一年四月十八日晚間
    甲○○來電，即詢問渠所在地點，經告知係與乙○在山上談製作防拷光碟之事，
    乙○認為甲○○多吞乙○之款項，要甲○○當日拿出款項解決問題，否則「就不
    好過」等語（參見同上偵查卷第一八頁反面），亦可徵本件被告再三指訴渠遭聲
    請人帶往山上，非出於自由意志，且受恐嚇心生畏懼乙節，實有所據。本件雖自
    始至終未查獲聲請人持有槍枝，檢察官亦認聲請人之行為不構成擄人勒贖之罪責
    ，但難以遽謂本件被告指訴聲請人涉有其他不法，全屬搆陷。故臺北地方法院檢
    察署檢察官九十一年度偵字第一三三八一號不起訴處分書，率以證人周文雄證稱
    ：伊為雙方協商前，被告未曾告知遭聲請人持刀強押上山，及遭毆打並要脅付款
    情事為據，作為本件被告指訴不可憑信之理由，亦嫌速斷。
  (六)參以，聲請人係於夜間將被告載往山區之公墓區，依常理推之，顯然聲請人係為
    利用所處之時地陰森與墳塚代表死亡之客觀環境，暗示被告不從，將對之不利，
    以達成聲請人取回款項之目的。而被告急須於該環境下，立即電告陳碧卿為渠代
    償區區之三萬餘元，亦足見被告所受之心理恐懼為何！因此，被告指摘聲請人所
    為，造成渠心生畏懼，殊屬可信。
  (七)縱觀前述，被告對於告訴之強盜罪名，其認知或有未洽，抑或聲請人之行為確不
    構成檢警機關偵查之擄人勒贖罪，但不能因之反推被告之指訴係出於誣告之故意
    ，應屬灼然。
六、法院組織法第六十六條之三規定：「檢察事務官受檢察官之指揮，處理下列事務
    ：一　實施搜索、扣押、勘驗或執行拘提。二　詢問告訴人、告發人、被告、證
    人或鑑定人。三　襄助檢察官執行其他第六十條所定之職權。檢察事務官處理前
    項前二款事務，視為刑事訴訟法第二百三十條第一項之司法警察官。」另刑事訴
    訟法第四十三條之一、第一百五十八條之二第二項亦定有檢察事務官詢問被告之
    權限及效力。從而，檢察官指揮檢察事務官為詢問後，由檢察官斟酌全部卷證，
    進而為不起訴處分之決定，於法並無違誤，故聲請人執此指摘偵查程序之完備與
    否，尚非有據。況且，聲請人於提起本件告訴時，業於告訴狀中附具臺灣臺北地
    方法院檢察署檢察官九十一年度偵字第一三三八一號不起訴處分書供檢察官參酌
    ，準此，本案承辦檢察官雖未調閱該卷宗，諒已斟酌該不起訴處分書所載之意旨
    ，資為處分之心證。
七、綜上論證，原偵查、再議機關依偵查所得證據，認為被告犯罪嫌疑不足，先後為
    不起訴處分及駁回再議之處分，均無不合。聲請人猶執陳詞質疑原偵查、再議機
    關職權之行使為由，聲請交付審判，為無理由，應予駁回。
八、據上論斷，應依刑事訴訟法第二百五十八條之三第二項前段，裁定如主文。
中　　　華　　　民　　　國　　九十三　　年　　 十一 　　月　　　九　　　日
                              臺灣板橋地方法院刑事第十七庭
                                  審判長法官  林海祥
                                        法官  汪怡君
                                        法官  朱敏賢
右正本證明與原本無異
不得抗告
                                      書記官  方蟾苓
中　　　華　　　民　　　國　　九十三　　年　　 十一 　　月　　　九　　　日
